臺灣彰化地方法院民事判決
109年度訴字第1467號
原      告  洪偉仁  


訴訟代理人  許崇賓律師
被      告  洪錫鎮  
            洪錫永  
            傅文雅  
            傅玉廷  
            傅瑞蓮  

            傅淑倉  
            傅淑玉  
上列當事人間請求拆屋還地事件，本院於民國110年8月17日言詞
辯論終結，判決如下：
    主  文
一、被告洪錫鎮、洪錫永應將座落彰化縣○○鎮○○段000000地號土
    地上如附圖編號A所示之建物拆除，並將所占用之土地返還
    予原告及其他共有人全體。
二、被告傅文雅、傅玉廷、傅瑞蓮、傅淑倉、傅淑玉應將座落彰
    化縣○○鎮○○段000000地號土地上如附圖編號B所示之建物拆
    除，並將所占用之土地返還予原告及其他共有人全體。
三、訴訟費用由被告洪錫鎮、洪錫永負擔百分之67，餘由被告傅
    文雅、傅玉廷、傅瑞蓮、傅淑倉、傅淑玉負擔。
四、本判決第一項於原告以新臺幣19萬806元為被告洪錫鎮、洪
    錫永供擔保後，得假執行；但被告洪錫鎮、洪錫永如以新臺
    幣57萬2,418元為原告預供擔保，得免為假執行。
五、本判決第二項於原告以新臺幣9萬4,281元為被告傅文雅、傅
    玉廷、傅瑞蓮、傅淑倉、傅淑玉供擔保後，得假執行；但被
    告傅文雅、傅玉廷、傅瑞蓮、傅淑倉、傅淑玉如以新臺幣28
    萬2,843元為原告預供擔保，得免為假執行。
    事實及理由
壹、程序方面
    被告洪錫永、傅玉廷、傅瑞蓮、傅淑倉、傅淑玉經合法通知
    ，均未於最後言詞辯論期日到場，核無民事訴訟法第386條
    所列各款事由，爰依原告之聲請，由其一造辯論而為判決。
貳、實體方面
一、原告主張：
（一）原告、被告洪錫鎮、洪錫永、傅文雅與其他共有人所共有
      之彰化縣○○鎮○○段000地號土地（重測前為彰化縣○○鎮○○
      段00000地號土地；下稱分割前471土地）於民國104年1月
      21日，經臺灣高等法院臺中分院以101年度上易字第525號
      判決分割出由原告、被告洪錫鎮、傅文雅與其他共有人維
      持共有作為道路使用之彰化縣○○鎮○○段000000地號土地（
      下稱系爭土地），但被告洪錫鎮、洪錫永、傅文雅、傅玉
      廷、傅瑞蓮、傅淑倉、傅淑玉（下合稱洪錫鎮等7人）於
      分割出系爭土地後，卻未經原告之同意，仍分別繼續以所
      有如附圖編號A、B所示之建物占有使用系爭土地面積57.8
      2、28.57平方公尺，已妨害原告及系爭土地其他共有人之
      使用收益，因此，原告茲依民法第767條第1項、第821條
      之規定，請求被告洪錫鎮等7人將該等建物拆除，並將該
      等建物所占用之系爭土地返還予原告及系爭土地其他共有
      人。
（二）並聲明：
   1、被告洪錫鎮、洪錫永應將系爭土地上如附圖編號A所示之
      建物拆除，並將所占用之土地返還予原告及其他共有人全
      體。
   2、被告傅文雅、傅玉廷、傅瑞蓮、傅淑倉、傅淑玉應將系爭
      土地上如附圖編號B所示之建物拆除，並將所占用之土地
      返還予原告及其他共有人全體。
   3、願供擔保，請准宣告假執行。
二、被告洪錫鎮等7人抗辯：
（一）被告洪錫鎮辯稱：如附圖編號A所示之建物原是分割前471
      土地之所有權人即其祖父洪層所興建，可見洪層在分割前
      471土地上興建該建物時是具合法權源；嗣因洪層過世及
      分家後，該建物始由其與被告洪錫永共有，且分割前471
      土地亦才由其與被告洪錫永、其他共有人共有，故依最高
      法院107年度台上字第1797號判決意旨，應認該建物與系
      爭土地間存有推定租賃關係；又該建物興建迄今已有數10
      年以上，分割前471土地之共有人長久以來均容任該建物
      之存在，但原告卻迄今始對其提起本件訴訟，顯已權利濫
      用；另原告之祖父洪允法曾就該建物對其祖父洪層、伯父
      洪文川提起拆屋還地訴訟，故本件應受該等訴訟之既判力
      與爭點效拘束等語，並聲明：原告之訴駁回；如受不利之
      判決，願供擔保，請准宣告免為假執行。
（二）被告傅文雅陳稱：如附圖編號B所示之建物原是傅明節所
      有，而傅明節過世後，該建物現屬傅明節之繼承人共有；
      其同意原告拆除該建物，但原告應給予其補償等語，並聲
      明：原告之訴駁回。
（三）被告洪錫永、傅玉廷、傅瑞蓮、傅淑倉、傅淑玉均未於言
      詞辯論期日到場，亦未提出書狀作何聲明或陳述。
三、得心證之理由：
（一）原告、被告洪錫鎮、洪錫永、傅文雅與其他共有人所共有
      之分割前471土地於104年1月21日，經臺灣高等法院臺中
      分院以101年度上易字第525號判決分割出由原告、被告洪
      錫鎮、傅文雅與其他共有人維持共有作為道路使用之系爭
      土地，且原告、被告洪錫鎮、傅文雅現依序具系爭土地應
      有部分400000分之20304、100000分之6205、100000分之2
      161等情，有臺灣高等法院臺中分院101年度上易字第525
      號民事判決及民事裁定、土地登記謄本、地籍圖、地籍異
      動索引在卷可稽（見本院卷第47至100、109、159、165、
      173、179、293、295、325、329、335、337、351頁），
      應屬真實。
（二）原告主張之系爭土地上現有如附圖編號A、B所示之建物，
      且如附圖編號A所示之建物現為被告洪錫鎮、洪錫永所有
      ，而如附圖編號B所示之建物則現為傅明節之繼承人即被
      告傅文雅、傅玉廷、傅瑞蓮、傅淑倉、傅淑玉所有等事實
      ，有彰化縣二林地政事務所94年5月2日土地複丈成果圖、
      繼承系統表、戶籍謄本、本院勘驗測量筆錄、附圖附卷可
      憑（見本院卷第21、121至139、207至217、223頁），且
      為到庭之被告洪錫鎮、傅文雅所自認（見本院卷第265、4
      28、429頁），而已於相當時期受合法通知之未到庭被告
      洪錫永、傅玉廷、傅瑞蓮、傅淑倉、傅淑玉亦未提出書狀
      爭執，則依民事訴訟法第280條第3項前段、第1項前段之
      規定，應視同自認，故堪認原告所主張之上開事實同為真
      正。
（三）按所有人對於無權占有或侵奪其所有物者，得請求返還之
      ，對於妨害其所有權者，得請求除去之，且各共有人對於
      第三人，得就共有物之全部為本於所有權之請求，但回復
      共有物之請求，僅得為共有人全體之利益為之，民法第76
      7條第1項前段、中段、第821條分別定有明文。又以無權
      占有為原因，請求返還土地者，占有人對土地所有權存在
      之事實無爭執，而僅以非無權占有為抗辯者，土地所有權
      人對其土地被無權占有之事實無舉證責任，占有人自應就
      其取得占有是有正當權源之事實證明之（最高法院85年度
      台上字第1120號判決意旨參照）。本件兩造對於原告為系
      爭土地之所有權人一節並不爭執，則揆諸前揭說明，自應
      由被告洪錫鎮等7人就其等所有如附圖編號A、B所示之建
      物有占有系爭土地合法權源之事實負舉證責任。
（四）就如附圖編號A所示之建物：
　 1、被告洪錫鎮固以前詞置辯，惟查：
 （1）該建物與系爭土地間是否存有推定租賃關係？
    ①按土地及其土地上之房屋同屬一人所有，而僅將土地或僅
      將房屋所有權讓與他人，或將土地及房屋同時或先後讓與
      相異之人時，土地受讓人或房屋受讓人與讓與人間或房屋
      受讓人與土地受讓人間，推定在房屋得使用期限內，有租
      賃關係，民法第425條之1第1項前段定有明文。其立法意
      旨是為保護房屋之使用權，使房屋所有權與土地使用權合
      為一體，俾促進房屋所有權之安定性，以調和土地與房屋
      之利用關係，避免危害社會經濟，在解釋上自應以社會經
      濟之維護及當事人合理之利益，為重要之考量。因此法條
      雖明揭是讓與所有權，然未辦保存登記建物因無法辦理所
      有權移轉登記，而僅得以事實上處分權讓與，性質上與實
      質之所有權無殊，應認就無法辦理所有權登記之建物而受
      讓事實上處分權者，亦有適用。又所稱「土地及房屋同屬
      一人所有」包括「土地及房屋同屬相同之共有人」及「土
      地共有人數除與房屋相同之共有人外，尚有其他共有人」
      之情形在內，以符合立法之規範目的。故土地共有人倘經
      其他共有人全體之同意，在共有土地上興建房屋，而將土
      地及房屋同時或先後出賣者，除當事人另有約定外，仍應
      推斷土地承買人默許房屋承買人繼續使用土地（最高法院
      107年度台上字第1797號判決意旨參照）。因此，如土地
      共有人未經其他共有人全體之同意，逕在共有土地上興建
      房屋，自無推定租賃關係之適用，且此僅為推定租賃關係
      而已，並無擬制效力，自得由法律上利害關係人提出反證
      予以推翻。
    ②分割前471土地最早是從彰化縣○○鎮○○段000地號土地（下
      稱191土地）分割而來，且191土地原為洪豬屎所有，嗣再
      由洪豬屎之子洪好世、洪好味、洪層繼承而各取得應有部
      分3分之1，後洪好世、洪好味將191土地應有部分各3分之
      1移轉為洪允法所有之情，有土地登記簿、民事補正狀附
      卷可參（見本院卷第351、413頁），因此，雖該建物為洪
      層所興建（見本院卷第249、397頁），但洪層於興建該建
      物之時，是否確已獲得191土地之所有權人洪豬屎或其他
      共有人洪好世、洪好味、洪允法之同意一節，被告洪錫鎮
      並未提出證據證明，則本院自難遽認洪層所興建之該建物
      已獲得191土地之所有權人洪豬屎或其他共有人洪好世、
      洪好味、洪允法之同意而得合法座落在191土地上，故依
      前揭意旨，非經191土地所有權人全體同意建築之該建物
      ，於191土地之應有部分經讓與或191土地經分割後，自無
      從推定與191土地或之後之分割前471土地有租賃關係存在
      ；況且，依前所述，分割前471土地既已於104年1月21日
      ，經判決分割出作為道路使用之系爭土地，則為達系爭土
      地供作道路通行之目的，自難推定該建物得以租賃關係繼
      續座落在系爭土地上，因此，被告洪錫鎮辯稱：該建物得
      基於推定租賃關係合法座落在系爭土地上等語（見本院卷
      第249頁），難以採信。
 （2）原告請求拆除該建物，有無違反權利濫用禁止原則？　　
  　①按權利之行使，不得違反公共利益，或以損害他人為主要
      目的，民法第148條第1項定有明文。所謂行使權利不得以
      損害他人為主要目的，是指行使權利，專以損害他人為目
      的之情形而言，若為自己利益而行使，縱於他人利益不無
      損害，然既非以損害他人為主要目的，即無該條規定之適
      用。
    ②依前所述，該建物就所座落之系爭土地並無推定租賃關係
      之占有使用法律上權源，故原告行使物上請求權，攸關其
      與系爭土地其他共有人使用系爭土地之財產上利益，核屬
      正當權利之行使，尚難遽認是以損害被告洪錫鎮為主要目
      的；再者，原告雖於該建物長久座落在系爭土地上後，始
      起訴請求拆除該建物，然法律對於原告物上請求權之行使
      ，並未課予其應於一定期限內主張之義務，且原告亦無以
      何具體積極作為創造使被告洪錫鎮信賴其不再對該建物行
      使物上請求權之外觀，故原告於長期消極不行使物上請求
      權後更行主張，並不構成權利濫用。因此，被告洪錫鎮辯
      稱：原告行使物上請求權，已屬權利濫用等語（見本院卷
      第249頁），並非可採。
 （3）原告是否應受前案既判力及爭點效之拘束？　
　　  被告洪錫鎮雖辯稱：原告之祖父洪允法曾就該建物對其祖
      父洪層、伯父洪文川提起拆屋還地訴訟，故本件應受該等
      訴訟之既判力與爭點效拘束等語（見本院卷第251、265、
      429頁），然其並未提出該等訴訟之判決書以證明該等訴
      訟之存在，而本院亦查無有該等訴訟之繫屬（見本院卷第
      389、391頁）；何況，縱認有該等訴訟之存在，原告於本
      件亦已提出於該等訴訟言詞辯論終結後始發生且足以推翻
      該等訴訟原判斷之分割前471土地已於104年1月21日經判
      決分割出系爭土地的新事實，故被告洪錫鎮上開所辯：本
      件應受該等訴訟之既判力與爭點效拘束等語，並非可採。
　 2、被告洪錫永並未到庭或具狀陳述該建物得合法占用系爭土
      地之法律上依據，故同難認該建物有占有使用系爭土地之
      法律上權源。
（五）就如附圖編號B所示之建物：
   1、該建物之部分所有權人即被告傅文雅已當庭同意原告拆除
      該建物（見本院卷第429頁）；又於相當時期受合法通知
      、但未到庭之其餘該建物所有權人即被告傅玉廷、傅瑞蓮
      、傅淑倉、傅淑玉並未提出書狀就原告所主張該建物是無
      權占用系爭土地之事實予以爭執，則依民事訴訟法第280
      條第1項前段、第3項前段之規定，應視同其等已自認上開
      事實。從而，被告傅文雅、傅玉廷、傅瑞蓮、傅淑倉、傅
      淑玉所有之該建物並無占有使用系爭土地之法律上權源存
      在之情，應堪認定。
   2、至被告傅文雅雖辯稱：原告應補償其拆除該建物之費用等
      語（見本院卷第429頁），但其並未提出其可向原告請求
      補償之法律上依據，況其請求補償亦與原告請求拆除該建
      物間並不具同時履行抗辯關係，故被告傅文雅上開所辯，
      並不足以作為對抗原告請求拆除該建物之事由。
四、綜上所述，被告洪錫鎮等7人分別所有如附圖編號A、B所示
    之建物既無占有使用系爭土地之法律上權源存在，自屬無權
    占有，並已妨害原告及系爭土地其他共有人所有權之行使，
    故原告依民法第767條第1項前段、中段、第821條之規定，
    請求被告洪錫鎮等7人將座落系爭土地上之該等建物拆除，
    並返還所占用之系爭土地予原告及系爭土地其他共有人全體
    ，為有理由，應予准許。
五、關於假執行之說明：原告、被告洪錫鎮陳明願供擔保，聲請
    宣告假執行及免為假執行，均合於法律規定，爰分別酌定相
    當擔保金額宣告之，並依民事訴訟法第392條第2項之規定，
    依職權酌定相當擔保金額，宣告被告洪錫永、傅文雅、傅玉
    廷、傅瑞蓮、傅淑倉、傅淑玉預供擔保，亦得免為假執行。
六、本件事證已臻明確，兩造其餘攻擊防禦方法及證據，核與判
    決結果不生影響，爰不一一論列，併此敘明。
七、訴訟費用負擔之依據：民事訴訟法第78條、第85條第1項。
中　　華　　民　　國　　110 　年　　8 　　月　　31　　日
                  民事第四庭    法  官  許嘉仁
以上正本係照原本作成。
如不服本判決，須於判決送達後20日內向本院提出上訴狀（須按
他造當事人之人數附繕本）。如委任律師提起上訴者，應一併繳
納上訴審裁判費。
中　　華　　民　　國　　110 　年　　8 　　月　　31　　日
                                書記官  曾靖雯
附圖：彰化縣二林地政事務所109年12月9日二土測字第2219號  
      土地複丈成果圖。